ACORDAO-COMPLETO-2440958

ACÓRDÃO 13945/2020 ATA 43/2020 - SEGUNDA CÂMARA

VISTA, relatada e discutida esta tomada de contas especial, instaurada pelo Ministério do Desenvolvimento Regional em desfavor de Noraldino Mateus Fonseca, ex-prefeito do Município de Araguanã/TO (gestão 2009-2012) , em razão da não comprovação da regular aplicação dos recursos repassados por meio do Convênio 1381/2008, registro Siafi 652548, firmado com aquela municipalidade, e que objetivou a "Implantação de 2.527,35m de Redes de Drenagem de Águas Pluviais na Rua dos Garimpeiros, Av. 2, Av. Tiradentes, Av. Entre Rios, Rua Rio Lontra, Rua 13, Rua 11 e Rua 17".
ACORDAM os ministros do Tribunal de Contas da União, reunidos em sessão da 2ª Câmara, ante as razões expostas pela relatora e com fundamento nos arts. 1º, inciso I, 12, § 3º, 16, inciso III, alíneas "b" e "c", e §§2º e 3º, 19, 23, inciso III, 26, 28, inciso II, e 57 da Lei 8.443/1992 c/c os arts. 1º, inciso I, 209, incisos II e III, 210, 214, inciso III, alínea "a", 215 a 217 e 267 do Regimento Interno, em: 
9.1. declarar revéis Noraldino Mateus Fonseca e a empresa W.L.C. Martins;
9.2. rejeitar as alegações de defesa de Alan Brasil Alves de Sousa;
9.3. julgar irregulares as contas de Noraldino Mateus Fonseca, de Alan Brasil Alves de Sousa e da empresa W.L.C. Martins;
9.4. condená-los ao recolhimento aos cofres do Tesouro Nacional das quantias a seguir especificadas, atualizadas monetariamente e acrescidas de juros de mora a partir das datas discriminadas até a data do pagamento:
	Débitos relacionados a Noraldino Mateus Fonseca, em solidariedade com Alan Brasil Alves de Sousa, abatida a quantia já ressarcida:
	Data de ocorrência
	Valor histórico (R$) 
	Tipo da parcela

	5/10/2009
	500.000,00
	Débito

	22/3/2012
	361.514,02
	Débito

	6/6/2013
	5.282,73
	Crédito

	Débito relacionado a Noraldino Mateus Fonseca, em solidariedade com W.L.C. Martins:
	Data de ocorrência
	Valor histórico (R$) 

	17/7/2012
	138.485,98

9.5. aplicar a Noraldino Mateus Fonseca multa de R$ 675.000,00 (seiscentos e setenta e cinco mil reais) , a Alan Brasil Alves de Sousa multa de R$ 440.000,00 (quatrocentos e quarenta mil reais) e à empresa W.L.C. Martins multa de R$ 65.000,00 (sessenta e cinco mil reais) , a serem recolhidas aos cofres do Tesouro Nacional, com atualização monetária calculada da data deste acórdão até a data do pagamento, se este for efetuado após o vencimento do prazo abaixo estipulado;
9.6. fixar prazo de 15 (quinze) dias, a contar das notificações, para comprovação, perante o Tribunal, do recolhimento das dívidas acima imputadas;
9.7. autorizar a cobrança judicial das dívidas, caso não atendidas as notificações;
9.8. autorizar o seu pagamento em até 36 (trinta e seis) parcelas mensais consecutivas, caso venha a ser solicitado pelos responsáveis antes do envio do processo para cobrança judicial;
9.9. fixar o vencimento da primeira parcela em 15 (quinze) dias, a contar do recebimento das notificações, e o das demais a cada 30 (trinta) dias, com incidência dos respectivos encargos legais sobre o valor de cada prestação; 
9.10. alertar aos responsáveis que a inadimplência de qualquer parcela acarretará vencimento antecipado do saldo devedor;
9.11. enviar cópia desta deliberação ao procurador-chefe da Procuradoria da República no Estado de Tocantins, para as providências cabíveis.

Tomada de contas especial instaurada por Ministério do Desenvolvimento Regional, em desfavor de Noraldino Mateus Fonseca, em razão de não comprovação da regular aplicação dos recursos repassados por meio do Convênio 1381/2008, registro Siafi 652548,firmado entre o então Ministério da Integração Nacional e município de Araguanã/TO.

Segunda Câmara

Município de Araguanã/TO.

3. Responsáveis: Alan Brasil Alves de Sousa (CPF XXX.943.511-XX), Noraldino Mateus Fonseca (CPF XXX.895.091-XX) e W.L.C. Martins (CNPJ 09.273.284/0001-64).
3.1. Interessado: Ministério do Desenvolvimento Regional (CNPJ 03.353.358/0001-96).

13.1. Ministros presentes: Augusto Nardes (na Presidência), Aroldo Cedraz, Raimundo Carreiro e Ana Arraes (Relatora).
13.2. Ministros-Substitutos presentes: Marcos Bemquerer Costa e André Luís de Carvalho.

ANA ARRAES

Transcrevo, a seguir, a instrução elaborada por auditor da Secretaria de Controle Externo de Tomada de Contas Especial - SecexTCE, que contou com a anuência de seus dirigentes e do Ministério Público junto ao TCU - MPTCU (peças 113 a 116) :
"INTRODUÇÃO
Cuidam os autos de tomada de contas especial instaurada por Ministério do Desenvolvimento Regional, em desfavor de Noraldino Mateus Fonseca (CPF: XXX.895.091-XX) , em razão de não comprovação da regular aplicação dos recursos repassados por meio do Convênio 1381/2008, registro Siafi 652548, (peça 7) firmado entre o então Ministério da Integração Nacional e município de Araguanã/TO.
Conforme alterações aprovadas pelo Concedente (peças 19 e 20) , o objeto do convênio pode ser descrito nos seguintes termos: 'Implantação de 2.527,35 m de Redes de Drenagem de Águas Pluviais na Rua dos Garimpeiros, Av. 2, Av. Tiradentes, Av. Entre Rios, Rua Rio Lontra, Rua 13, Rua 11 e Rua 17'.
HISTÓRICO
Em 25/1/2018, com fundamento na IN/TCU 71/2012, alterada pela IN/TCU 76/2016 e DN/TCU 155/2016, o dirigente da instituição Ministério do Desenvolvimento Regional autorizou a instauração da tomada de contas especial (peça 65) . O processo foi registrado no sistema e-TCE com o número 486/2019.
O Convênio foi firmado no valor de R$ 1.031.000,00, sendo R$ 1.000.000,00 à conta do concedente e R$ 31.000,00 referentes à contrapartida do convenente. Os repasses efetivos da União totalizaram R$ 1.000.000,00 (peças 11 e 25) . Segundo consta no Relatório do Tomador de Contas (peça 71) , o convênio teve vigência de 31/12/2008 a 15/10/2012. O prazo para apresentação da prestação de contas findou em 14/12/2012 (peça 32) . 
A prestação de contas e complementações enviadas foram analisadas por meio dos documentos constantes nas peças 20, 49, 50, 61 e 64.
O fundamento para a instauração da Tomada de Contas Especial, conforme consignado na matriz de responsabilização elaborada pelo tomador de contas, foi a constatação da seguinte irregularidade: 
Falta de funcionalidade da obra devido à falha de execução, execução irregular e falta de manutenção da obra.
O responsável arrolado na fase interna foi devidamente comunicado e, diante da ausência de justificativas suficientes para elidir a irregularidade e da não devolução dos recursos, instaurou-se a tomada de contas especial.
No relatório (peça 71) , o tomador de contas concluiu que o prejuízo importaria no valor atualizado sem juros em 8/3/2019 de R$ 1.600.847,62, imputando-se a responsabilidade a Noraldino Mateus Fonseca, ex-Prefeito do Município de Araguanã/TO, no período de 26/2/2005 a 31/12/2012, na condição de gestor dos recursos. 
Em 23/3/2020, a Controladoria-Geral da União emitiu o relatório de auditoria (peça 74) , em concordância com o relatório do tomador de contas. O certificado de auditoria e o parecer do dirigente do órgão de controle interno concluíram pela irregularidade das presentes contas (peças 75 e 76) .
Em 1/4/2020, o ministro responsável pela área atestou haver tomado conhecimento das conclusões contidas no relatório e certificado de auditoria, bem como do parecer conclusivo do dirigente do órgão de controle interno, manifestando-se pela irregularidade das contas, e determinou o encaminhamento do processo ao Tribunal de Contas da União (peça 77) .
Na instrução anterior (peça 80) , analisados os documentos nos autos, concluiu-se pela necessidade de manter a responsabilização de Noraldino Mateus Fonseca e de incluir a responsabilização do prefeito sucessor, da empresa contratada e da subcontratada, com a sua citação pelas seguintes irregularidades: 
Irregularidade 1: ausência de funcionalidade do objeto do Convênio 1381/2009, que tinha por objeto a 'Implantação de 2.527,35 m de Redes de Drenagem de Águas Pluviais na Rua dos Garimpeiros, Av. 2, Av. Tiradentes, Av. Entre Rios, Rua Rio Lontra, Rua 13, Rua 11 e Rua 17' (peças 19 e 20) , por motivo de inexecução parcial ou má execução, falta de manutenção e da realização de obras complementares, sem aproveitamento útil da parcela executada, conforme Relatório de Visita Técnica 59/2016 (peça 48) .
Evidências da irregularidade: documentos técnicos presentes nas peças 5, 7, 19, 20, 48 e 49.
Normas infringidas: art. 37, caput, c/c o art. 70, parágrafo único, da Constituição da República Federativa do Brasil; art. 93 do Decreto-lei 200/1967; art. 66 do Decreto 93.872/1986.
Débitos relacionados aos responsáveis Noraldino Mateus Fonseca (CPF: XXX.895.091-XX) e Alan Brasil Alves de Sousa (CPF: XXX.943.511-XX) :
	Data de ocorrência
	Valor histórico (R$) 
	Identificador da parcela

	5/10/2009
	500.000,00
	D1

	22/3/2012
	361.514,02
	D2

	6/6/2013
	5.282,73
	C1

Cofre credor: Tesouro Nacional.
Responsável: Alan Brasil Alves de Sousa (CPF: XXX.943.511-XX) .
Conduta: nas parcelas D1 a D2 - ausência de medidas para a conclusão das obras objeto do convênio, contribuindo para sua total falta de funcionalidade, conforme Relatório de Visita Técnica 59/2016 (peça 48) , além de realizar pagamento por obra que não teria funcionalidade.
Nexo de causalidade: a ausência das providências necessárias à conservação de obra ou à conclusão dos serviços, pactuados no contrato com a construtora, contribuiu para o não aproveitamento da parcela executada, e, consequentemente, em prejuízo ao erário.
Culpabilidade: não há excludentes de ilicitude, de culpabilidade e de punibilidade; é razoável supor que o responsável tinha consciência da ilicitude de sua conduta; era exigível conduta diversa da praticada, qual seja, tomar todas ao providências necessárias à conclusão e conservação do objeto do instrumento. 
Responsável: Noraldino Mateus Fonseca (CPF: XXX.895.091-XX) .
Conduta: nas parcelas D1 a D2 - deixar de tomar as providências necessárias à completa conclusão de obra ou dos serviços pactuados, ou falhar na execução dos serviços previstos no objeto do instrumento em questão, restando imprestável a parcela executada, seja por ter ficado a obra inacabada, seja porque os serviços executados não foram suficientes para obter o atingimento dos objetivos acordados.
Nexo de causalidade: a ausência das providências necessárias à conclusão de obra ou dos serviços pactuados objeto do instrumento em questão resultou na impossibilidade de aproveitamento da parcela executada, e, consequentemente, em prejuízo ao erário.
Culpabilidade: não há excludentes de ilicitude, de culpabilidade e de punibilidade; é razoável supor que o responsável tinha consciência da ilicitude de sua conduta; era exigível conduta diversa da praticada, qual seja, tomar todas as providências necessárias à conclusão da execução do objeto do instrumento, na forma prevista no termo de convênio e plano de trabalho (peças 7, 19 e 20) . 
Irregularidade 2: inexecução parcial do objeto do Convênio 53000157200801381, registro Siafi 652548, conforme constado no Relatório de Visita Técnica 59/2016 (peça 48) .
Evidências da irregularidade: documentos técnicos presentes nas peças 7, 19, 37, 48 e 49.
Normas infringidas: Constituição Federal (art. 70, parágrafo único) , Lei 8.443/1992 (art. 8º) , Portaria Interministerial MPOG/MF/CGU 507/2011 (art. 82, § 1º, inc. II, alínea 'a') e termo de subcontratação, especialmente cláusulas quinta e oitava (peça 37, fls. 7/11) .
Débito relacionado aos responsáveis Noraldino Mateus Fonseca (CPF: XXX.895.091-XX) e W. L. C. Martins (CNPJ: 09.273.284/0001-64) :
	Data de ocorrência
	Valor histórico (R$) 

	17/7/2012
	138.485,98

Cofre credor: Tesouro Nacional.
Responsável: W. L. C. Martins (CNPJ: 09.273.284/0001-64) .
Conduta: receber pagamento por serviço não executado, conforme constatado no Relatório de Visita Técnica 59/2016 (peça 48) .
Nexo de causalidade: o recebimento de pagamento por serviços não executados resultou em prejuízo ao erário e descumprimento do termo de subcontratação (peça 37) .
Culpabilidade: não há excludentes de ilicitude, de culpabilidade e de punibilidade; é razoável supor que o responsável tinha consciência da ilicitude de sua conduta; era exigível conduta diversa da praticada, qual seja, receber pagamentos apenas por serviços efetivamente executados. 
Responsável: Noraldino Mateus Fonseca (CPF: XXX.895.091-XX) .
Conduta: efetuar pagamentos por parcelas não executadas, referente ao objeto do Convênio 53000157200801381, registro Siafi 652548, conforme constatado no Relatório de Visita Técnica 59/2016 (peça 48) .
Nexo de causalidade: o pagamento por serviços não executados do objeto do Convênio 53000157200801381, registro Siafi 652548, acarretou prejuízo ao erário.
Culpabilidade: não há excludentes de ilicitude, de culpabilidade e de punibilidade; é razoável supor que o responsável tinha consciência da ilicitude de sua conduta; era exigível conduta diversa da praticada, qual seja, efetuar pagamentos apenas por serviços efetivamente executados. 
Em cumprimento ao pronunciamento da unidade (peça 82) , foram efetuadas as citações dos responsáveis, nos moldes adiante:
 Noraldino Mateus Fonseca - promovida a citação do responsável, conforme delineado adiante:
	Comunicação: Ofício 30720/2020 - Seproc (peça 88) 
Data da Expedição: 29/6/2020
Data da Ciência: não houve (Desconhecido) (peça 92) 
Observação: Ofício enviado para o endereço do responsável, conforme pesquisa na base de dados no sistema da Receita Federal, custodiada pelo TCU (peça 83) .
	
	Comunicação: Edital 1091/2020 - Seproc (peça 105) 
Data da Publicação: 3/8/2020
Fim do prazo para a defesa: 19/8/2020
	
 W. L. C. Martins - promovida a citação do responsável, conforme delineado adiante:
	Comunicação: Ofício 30722/2020 - Seproc (peça 90) 
Data da Expedição: 29/6/2020
Data da Ciência: não houve (Desconhecido) (peça 93) 
Observação: Ofício enviado para o endereço do responsável, conforme pesquisa na base de dados no sistema da Receita Federal, custodiada pelo TCU (peça 85) .
	
	Comunicação: Ofício 36692/2020 - Seproc (peça 109) 
Data da Expedição: 5/8/2020
Data da Ciência: 11/8/2020 (peça 111) 
Nome Recebedor: Wagner Júnior (o primeiro nome não está legível) 
Observação: Ofício enviado para o endereço do responsável, conforme consta na base de dados nos sistemas corporativos do TCU (peça 95) .
Fim do prazo para a defesa: 26/8/2020
	
Alan Brasil Alves de Sousa - promovida a citação do responsável, conforme a seguir:
	Comunicação: Ofício 30721/2020 - Seproc (peça 89) 
Data da Expedição: 29/6/2020
Data da Ciência: 3/7/2020 (peça 96) 
Nome Recebedor: Lucas G. B. Sousa Leite
Observação: Ofício enviado para o endereço do responsável, conforme pesquisa na base de dados no sistema da Receita Federal, custodiada pelo TCU.
Prorrogações de prazo: Termo (peça 102) . Nova data limite: 3/8/2020
Fim do prazo para a defesa: 3/8/2020
	
Conforme documento de peça 112, as providências inerentes às comunicações processuais foram concluídas. 
Transcorrido o prazo regimental, os responsáveis Noraldino Mateus Fonseca e W. L. C. Martins permaneceram silentes, devendo ser considerados reveis, nos termos do art. 12, § 3º, da Lei 8.443/1992, e o responsável Alan Brasil Alves de Sousa apresentou defesa, que será analisada na seção Exame Técnico.
ANÁLISE DOS PRESSUPOSTOS DE PROCEDIBILIDADE DA IN/TCU 71/2012
Avaliação de Viabilidade do Exercício do Contraditório e Ampla Defesa
Verifica-se que não houve o transcurso de mais de dez anos desde o fato gerador sem que tenha havido a notificação dos responsáveis pela autoridade administrativa federal competente (art. 6º, inciso II, c/c art. 19 da IN/TCU 71/2012, modificada pela IN/TCU 76/2016) , uma vez que os fatos geradores das irregularidades sancionada ocorreram em 2012 e os responsáveis foram notificados sobre as irregularidades pela autoridade administrativa competente conforme abaixo:
Noraldino Mateus Fonseca, por meio do ofício acostado à peça 29, recebido em 1/3/2013, conforme AR (peça 30) .
W. L. C. Martins - citação autorizada pelo ato de 19/06/2020 (peça 82) .
Alan Brasil Alves de Sousa - citação autorizada pelo ato de 19/06/2020 (peça 82) .
Valor de Constituição da TCE 	
Verifica-se, ainda, que o valor atualizado do débito apurado (sem juros) em 1/1/2017 é de R$ 1.485.245,89, portanto superior ao limite mínimo de R$ 100.000,00, na forma estabelecida conforme os arts. 6º, inciso I, e 19 da IN/TCU 71/2012, modificada pela IN/TCU 76/2016. 
OUTROS PROCESSOS/DÉBITOS NOS SISTEMAS DO TCU COM OS MESMOS RESPONSÁVEIS
Informa-se que foi encontrado processo no Tribunal com os mesmos responsáveis:
	Responsável
	Processos

	Noraldino Mateus Fonseca
	Processo 004.978/2017-0 [CBEX, encerrado, 'Cobrança Executiva de débito/multa originária do (s) AC (s) AC-4937-13/2016-2C, referente ao TC Processo 001.149/2015-6']
Processo 001.149/2015-6 [TCE, encerrado, 'Irregularidade na documentação exigida para prestação de Contas do Convênio 703870/2009 - Firmado com o Ministério do Turismo']
Processo 036.490/2018-0 [TCE, aberto, 'TCE instaurada pelo (a) MINISTÉRIO DO TURISMO (VINCULADOR) em razão de Não comprovação da regular aplicação dos recursos repassados pela União, Convênio 00049/2009, firmado com o/a MINISTERIO DO TURISMO, Siafi/Siconv 703000, função COMERCIO E SERVICOS, que teve como objeto REALIZAÇÃO DA FESTA DE CARNAVAL 2009 NO MUNICIPIO DE ARAGUANÃ-TO NO DIA 20 DE FEVEREIRO DE 2009. (nº da TCE no sistema: 849/2017) ']

A tomada de contas especial está, assim, devidamente constituída e em condição de ser instruída.
EXAME TÉCNICO
Da validade das notificações:
Preliminarmente, cumpre tecer breves considerações sobre a forma como são realizadas as comunicações processuais no TCU. A esse respeito, destacam-se o art. 179, do Regimento Interno do TCU (Resolução 155, de 4/12/2002) e o art. 4º, inciso III, § 1º, da Resolução TCU 170, de 30 de junho de 2004, in verbis:
Art. 179. A citação, a audiência ou a notificação, bem como a comunicação de diligência, farse-ão:
I - mediante ciência da parte, efetivada por servidor designado, por meio eletrônico, fac-símile, telegrama ou qualquer outra forma, desde que fique confirmada inequivocamente a entrega da comunicação ao destinatário;
II - mediante carta registrada, com aviso de recebimento que comprove a entrega no endereço do destinatário;
III - por edital publicado no Diário Oficial da União, quando o seu destinatário não for localizado
 (...) 
Art. 3º As comunicações serão dirigidas ao responsável, ou ao interessado, ou ao dirigente de órgão ou entidade, ou ao representante legal ou ao procurador constituído nos autos, com poderes expressos no mandato para esse fim, por meio de:
I - correio eletrônico, fac-símile ou telegrama;
II - servidor designado;
III - carta registrada, com aviso de recebimento;
IV - edital publicado no Diário Oficial da União, quando o seu destinatário não for localizado, nas hipóteses em que seja necessário o exercício de defesa.
Art. 4º. Consideram-se entregues as comunicações:
I - efetivadas conforme disposto nos incisos I e II do artigo anterior, mediante confirmação da ciência do destinatário;
II - realizadas na forma prevista no inciso III do artigo anterior, com o retorno do aviso de recebimento, entregue comprovadamente no endereço do destinatário;
III - na data de publicação do edital no Diário Oficial da União, quando realizadas na forma prevista no inciso IV do artigo anterior.
§ 1º O endereço do destinatário deverá ser previamente confirmado mediante consulta aos sistemas disponíveis ao Tribunal ou a outros meios de informação, a qual deverá ser juntada ao respectivo processo.
 (...) 
Bem se vê, portanto, que a validade da citação via postal não depende de que o aviso de recebimento seja assinado pelo próprio destinatário da comunicação, o que dispensa, no caso em tela, a entrega do AR em 'mãos próprias'. A exigência da norma é no sentido de o Tribunal verificar se a correspondência foi entregue no endereço correto, residindo aqui a necessidade de certeza inequívoca. 
Não é outra a orientação da jurisprudência do TCU, conforme se verifica dos julgados a seguir transcritos:
São válidas as comunicações processuais entregues, mediante carta registrada, no endereço correto do responsável, não havendo necessidade de que o recebimento seja feito por ele próprio (Acórdão 3648/2013-TCU-Segunda Câmara, Relator Min. José Jorge) ;
É prescindível a entrega pessoal das comunicações pelo TCU, razão pela qual não há necessidade de que o aviso de recebimento seja assinado pelo próprio destinatário. Entregandose a correspondência no endereço correto do destinatário, presume-se o recebimento da citação. (Acórdão 1019/2008-TCU-Plenário, Relator Min. Benjamin Zymler) ;
As comunicações do TCU, inclusive as citações, deverão ser realizadas mediante Aviso de Recebimento - AR, via Empresa Brasileira de Correios e Telégrafos, bastando para sua validade que se demonstre que a correspondência foi entregue no endereço correto. (Acórdão 1526/2007-TCU-Plenário, Relator Min. Aroldo Cedraz) .
A validade do critério de comunicação processual do TCU foi referendada pelo Supremo Tribunal Federal, nos termos do julgamento do MS-AgR 25.816/DF, por meio do qual se afirmou a desnecessidade da ciência pessoal do interessado, entendendo-se suficiente a comprovação da entrega do 'AR' no endereço do destinatário:
Ementa: agravo regimental. Mandado de segurança. Desnecessidade de intimação pessoal das decisões do tribunal de contas da união. art. 179 do regimento interno do TCU. Intimação do ato impugnado por carta registrada, iniciado o prazo do art. 18 da lei nº 1.533/51 da data constante do aviso de recebimento. Decadência reconhecida. Agravo improvido.
O envio de carta registrada com aviso de recebimento está expressamente enumerado entre os meios de comunicação de que dispõe o Tribunal de Contas da União para proceder às suas intimações.
O inciso II do art. 179 do Regimento Interno do TCU é claro ao exigir apenas a comprovação da entrega no endereço do destinatário, bastando o aviso de recebimento simples. 
Da revelia de Noraldino Mateus Fonseca e W. L. C. Martins
No caso vertente, a citação de cada um dos responsáveis silentes (Noraldino Mateus Fonseca e W. L. C. Martins) se deu com base em pesquisas de endereço, conforme parágrafos anteriores. Uma vez que a entrega do ofício citatório destinado ao Sr. Noraldino nesse endereço não ficou comprovada, promoveu-se a notificação do responsável por edital publicado no Diário Oficial da União (peça 105) . No caso de W L C Martins, a segunda comunicação foi endereçada e recebida no endereço de seu sócio individual constante na base de dados da Receita Federal do Brasil, sendo a comunicação válida, já que, nos termos da jurisprudência, a empresa e seu sócio individual são a mesma pessoa, podendo o débito ser imputado a qualquer dos dois.  
Importante destacar que, antes de promover a referida citação por edital, para assegurar a ampla defesa, buscaram-se outros meios possíveis para localizar e citar os responsáveis, nos limites da razoabilidade, fazendo juntar aos autos informação comprobatória dos diferentes meios experimentados que restaram frustrados (Acórdão 4851/2017-TCU-Primeira Câmara, Relator Min. Augusto Sherman) .
Ainda que as citações tenham sido válidas, nos processos do TCU, a revelia não leva à presunção de que seriam verdadeiras todas as imputações levantadas contra os responsáveis, diferentemente do que ocorre no processo civil, em que a revelia do réu opera a presunção da verdade dos fatos narrados pelo autor (Acórdão 1009/2018-TCU-Plenário, Relator Min. Bruno Dantas; 2369/2013 - TCU - Plenário, Relator Min. Benjamin Zymler e 2449/2013 - TCU - Plenário, Relator Min. Benjamin Zymler) . Dessa forma, a avaliação da responsabilidade do agente não pode prescindir da prova existente no processo ou para ele carreada. 
Assim, considerando o princípio da verdade real que rege esta Corte, procurou-se buscar, em manifestações da fase interna desta Tomada de Contas Especial (peças 15, 19, 27 e 55) e nas alegações de defesa de Alan Brasil Alves de Sousa, se havia algum argumento que pudesse ser aproveitado a seu favor. Tais argumentos, no entanto, não elidem as irregularidades apontadas.
Em se tratando de processo em que a parte interessada não se manifestou acerca das irregularidades imputadas, não há elementos para que se possa efetivamente aferir e reconhecer a ocorrência de boa-fé na conduta dos responsáveis, podendo este Tribunal, desde logo, proferir o julgamento de mérito pela irregularidade das contas, conforme os termos dos §§ 2º e 6º do art. 202 do Regimento Interno do TCU. (Acórdão 2064/2011-TCU-Primeira Câmara (relator Min. Ubiratan Aguiar) , 6.182/2011-TCU-1ª Câmara (relator Min. Weber de Oliveira) , 4.072/2010-TCU-1ª Câmara (Relator Min. Valmir Campelo) , 1.189/2009-TCU-1ª Câmara (Relator Min. Marcos Bemquerer) , 731/2008-TCU-Plenário (Relator Min. Aroldo Cedraz) .
Dessa forma, os responsáveis Noraldino Mateus Fonseca e W. L. C. Martins devem ser considerados revéis, nos termos do art. 12, § 3º, da Lei 8.443/1992, devendo as contas serem julgadas irregulares, condenando-os ao débito apurado e aplicando-lhes a multa prevista no art. 57 da Lei 8.443/1992.
Da defesa do responsável Alan Brasil Alves de Sousa
O responsável Alan Brasil Alves de Sousa apresentou defesa, alegando, em resumo, que a responsabilidade pelas irregularidades deve ser atribuída exclusivamente ao antecessor. Nesse sentindo, apresenta os seguintes argumentos de defesa:
As irregularidades não poderiam lhe ser imputadas, pois decorreriam de convênio firmado durante a gestão de Noraldino Mateus Fonseca, sendo o antecessor responsável pela gestão e execução dos recursos;
O prazo para prestação de contas encerrou-se em 14/12/2012, antes do início de seu mandato, cumprido no período de 01/01/2013 a 31/12/2016;
Quando assumiu a gestão do município de Araguanã, teria encontrado a prefeitura totalmente desprovida da documentação pertinente ao convênio referido nos autos e ainda assim não teria medido esforços para a conclusão da obra, tendo adotados as medidas cabíveis, conforme comprovado na peça 38;
O pagamento efetuado durante sua gestão, indicado como fundamento para a sua responsabilização, refere-se à contraprestação da cota parte do serviço executada no início do seu mandado;
Os defeitos indicados no relatório de visita técnica 59/2016 (peça 48) , realizada em 2016, não poderiam servir de respaldo para suposta omissão de sua parte em exigir o seu saneamento antes de efetuar tal pagamento, pois este foi efetivado em 2013, quando o defendente não tinha conhecimento de tais irregularidade, mas sim, ainda estava se inteirando das obras do município, vez que estava no início de sua gestão;
Entrou com Representação junto ao MPF contra o antecessor, tão logo tomou conhecimento das irregularidades informadas pelo engenheiro civil da concedente, após a realização de visita técnica, essa sim, tardia, segundo entende, se considerada a data do termo final do prazo para a prestação de constas do convênio, ocorrido em 14/12/2012, tendo sido a vistoria efetivada apenas em 2016;
No tocante à funcionalidade da obra, considera que deveria ter sido verificada quando da formalização do convênio, momento em que são avaliados os projetos, e não no final da execução dos serviços, como é imputado ao defendente, afastando, assim, o nexo de causalidade da sua responsabilidade indicado no exame técnico da peça 80;
Não teria localizado os documentos referentes à prestação de contas efetivada tendo por objeto o convênio em análise, firmado em 2008.
Análise da defesa de Alan Brasil Alves de Sousa: 
Não há como acolher a tese do defendente, de que seria exclusivamente do antecessor a responsabilidade pela irregularidade que lhes foi atribuída.
Conforme descrito na instrução anterior (peça 80) e recapitulado no item 11 desta instrução, o defendente foi responsabilizado, em solidariedade com seu antecessor, pela ausência de funcionalidade do objeto do Convênio 1381/2009, por motivo de inexecução parcial ou má execução, falta de manutenção e da realização de obras complementares, sem aproveitamento útil da parcela executada, conforme Relatório de Visita Técnica 59/2016 (peça 48) .
Sua conduta culposa, também rememorada no item 11 desta instrução, decorreu da ausência de medidas para a conclusão das obras objeto do convênio, contribuindo para sua total falta de funcionalidade, conforme Relatório de Visita Técnica 59/2016 (peça 48) , além de realizar pagamento por obra que não teria funcionalidade.
No trecho reproduzido a seguir, extraído da mencionada instrução, esclarecemos os motivos pelos quais o ora defendente deveria ser citado em solidariedade com o prefeito antecessor:
23. Além de Noraldino Mateus Fonseca, há que se considerar a responsabilidade do prefeito sucessor, Alan Brasil Alves de Sousa, que efetuou pagamento à empresa subcontratada durante a sua gestão, em 5/6/2013, no valor de R$ 21.404,19, conforme comprovante de pagamento à fl. 13 da peça 55. 
24. O fato de o prefeito sucessor ter efetuado o pagamento dessa parcela evidencia claramente que ele tinha ciência da obra e dos objetivos a que se propunha. Durante a sua gestão, portanto, além da omissão em exigir da construtora que sanasse os defeitos construtivos que levaram posteriormente à ausência de funcionalidade do sistema de drenagem, verificou-se um agravamento, com seu conhecimento, dos motivos que levaram o concedente a considerar a total falta de funcionalidade da obra, seja por falta de manutenção das vias, seja pela não execução de serviços complementares, conforme discorre o Relatório de Visita Técnica 59/2016, de 8/6/2016. 
25. Além da omissão nas providências para manter a funcionalidade da obra, o agravamento da situação decorreu, ainda, da morosidade do prefeito em denunciar o antecessor ao Ministério Público Federal e ao concedente, fato que ocorreu somente em agosto de 2016 (peça 38) , depois da inspeção realizada pelo concedente.
Dessa forma, ainda que o convênio tenha sido firmado, gerido e executado, em sua maior parte, pelo prefeito antecessor, conforme alegado, é certo que o defendente teve ciência da existência da obra, posto que autorizou o pagamento da parcela derradeira em 27/05/2013 (peça 38, fl. 10) , logo no início de seu mandato, conforme admitido em suas alegações.
Ainda assim, não tomou as providências necessárias para sua conservação e realização de obras complementares, ou para exigir da construtora os reparos necessários, o que agravou a situação que levou o Engenheiro Civil, responsável pelo Relatório de Visita Técnica 59/2016, a declarar a total ausência de funcionalidade do saneamento.
Os documentos constantes à peça 38 não comprovam, conforme alegado, que o defendente tenha envidado esforços para a conclusão da obra. Pelo contrário, a documentação comprova que as providências burocráticas foram tomadas somente em 2016. Durante esse período, ou posteriormente, não houve qualquer iniciativa comprovada no sentido de concluir as obras complementares, de responsabilidade do município, conforme exposto nos itens 20 e 21 da instrução anterior, os quais transcrevemos a seguir:
20. Há que se destacar, quanto aos relatos do fiscal referentes à falta de pavimentação de vias ou sua má conservação, que, na documentação que solicitou a revisão do projeto básico (fl. 7, peça 19) , foi enfatizado que a parcela dos serviços de recuperação do pavimento foi suprimida, uma vez que a Prefeitura possuía recurso próprio para este fim. Esse relato evidencia a necessidade dessas obras pelo município para dar funcionalidade ao sistema de drenagem. 
21. Esse foi um dos aspectos que levou o engenheiro civil da Concedente a rejeitar por completo a obra, por ausência de funcionalidade. O técnico destacou ainda, ao final, que as causas da situação encontrada podiam ser creditadas à não execução de determinados serviços previstos no plano de trabalho, ou à sua má execução, resultado da negligência da fiscalização no acompanhamento da obra e manutenção dos serviços objeto do convênio.
Também não foram apresentadas evidências de que obras foram feitas para conservar a parcela realizada ou que a construtora tenha sido acionada para sanar as lacunas na execução do contrato. Conforme precedentes desta Corte de Contas (Acórdão 2355/2017-TCU-Plenário) , cabe ao administrador público verificar, por meio de avaliações periódicas, a durabilidade e a robustez das obras concluídas em sua gestão, especialmente durante o período de garantia quinquenal previsto no Código Civil (art. 618 da Lei 10.406/2002) . Se, durante esse período, forem constatadas falhas na solidez e qualidade dos serviços prestados, é dever do gestor notificar a contratada para corrigir as deficiências construtivas e, caso os reparos não sejam feitos, ajuizar a devida ação judicial. 
Dessa forma, e admitido nas alegações de defesa que a última cota parte do serviço foi realizada no início da gestão do sucessor, cabia também a ele acionar a construtora pelos defeitos construtivos, especialmente pela inexistência das estruturas de dissipação para o referido lançamento (motivo principal para a ausência de funcionalidade) , bem como pela inexistência de determinados poços de visita da rede, conforme evidenciado no item 22 da instrução anterior.
Nesse sentido, independentemente da visita técnica, objeto do relatório 59/2016 (peça 48) , ter sido ou não tardia, conforme alegado, cabia ao gestor do município averiguar a correta realização da obra e seu funcionamento, independentemente de aviso do concedente. Resta caracterizada, dessa forma, a omissão do gestor quanto às medidas necessárias para a manutenção e conclusão das obras objeto do Convênio 1381/2009, o que contribuiu para sua total falta de funcionalidade.
Conclusões sobre a defesa de Alan Brasil Alves de Sousa
Da análise procedida acima, verifica-se que as alegações de defesa não foram suficientes para elidir a irregularidade pela qual está sendo responsabilizado, de forma que devem ser rejeitadas.
Não há elementos para que se possa efetivamente aferir e reconhecer a ocorrência de boa-fé na conduta de Alan Brasil Alves de Sousa, podendo este Tribunal, desde logo, proferir o julgamento de mérito pela irregularidade das contas, conforme os termos dos §§ 2º e 6º do art. 202 do Regimento Interno do TCU, condenando-se o responsável, de forma solidária com os responsáveis revéis, ao débito apurado e aplicando-lhes a multa prevista no art. 57 da Lei 8.443/1992.
Prescrição da Pretensão Punitiva
Vale ressaltar que a pretensão punitiva do TCU, conforme Acórdão 1441/2016-TCU-Plenário, Relator Min. Benjamin Zymler, que uniformizou a jurisprudência acerca dessa questão, subordina-se ao prazo geral de prescrição indicado no art. 205 do Código Civil, que é de dez anos, contado da data de ocorrência da irregularidade sancionada, nos termos do art. 189 do Código Civil, sendo este prazo interrompido pelo ato que ordenar a citação, a audiência ou a oitiva dos responsáveis.
No caso em exame, não ocorreu a prescrição, uma vez que as irregularidades sancionadas ocorreram em 2012 e o ato de ordenação da citação ocorreu em 19/6/2020.
Considerações sobre a diligência efetuada ao Ministério do Desenvolvimento Regional
Na instrução anterior foi proposta diligência ao Ministério do Desenvolvimento Regional (MDR) , com fundamento no art. 10, § 1°, da Lei 8.443/1992, c/c os arts. 5º e 13 da IN-TCU 71-2012, para que, no prazo de 15 dias, remetesse a este Tribunal cópia dos seguintes documentos, os quais não foram localizados nos autos: i) 1° Termo Aditivo, de 17/04/2012, mencionado no Relatório do Tomador de Contas; ii) cópia das notas fiscais NFs 437, 463 e 487 e dos cheques 850001, 850002 e 850003, mencionados na fl. 12, peça 15. 
Como resultado da diligência, foi encaminhada apenas cópia do 1° Termo Aditivo, de 17/0412012, o qual comprova que, de fato, a vigência do Convênio 1381/2008 foi prorrogada para 15/10/2012, conforme consta no Relatório do Tomador de Contas.
Quanto às notas fiscais e comprovantes de pagamento solicitados, apesar de o MDR não os ter localizado, entendemos que não seja prudente maiores aprofundamentos sobre o tema, tendo em vista o tempo decorrido e considerando que os responsáveis já estão sendo condenados pelo valor total repassado por meio do convênio sob análise. 
CONCLUSÃO
Em face da análise promovida na seção 'Exame Técnico', verifica-se que Noraldino Mateus Fonseca e a empresa W. L. C. Martins não lograram comprovar a boa e regular aplicação dos recursos. Instados a se manifestar, optaram pelo silêncio, configurando a revelia, nos termos do § 3º do art. 12 da Lei 8.443/1992. 
Além disso, propõe-se rejeitar as alegações de defesa de Alan Brasil Alves de Sousa, uma vez que não foram suficientes para sanar as irregularidades a ele atribuídas e nem afastar o débito apurado. Ademais, inexistem nos autos elementos que demonstrem a boa-fé dos responsáveis ou a ocorrência de outras excludentes de culpabilidade.
Vale ressaltar que a jurisprudência pacífica nesta Corte é no sentido da imprescritibilidade das ações de ressarcimento ao erário (Súmula TCU 282) . Dessa forma, identificado dano ao erário, devese instaurar e julgar o processo de tomada de contas especial para responsabilizar seus agentes causadores, respeitando o direito ao contraditório e à ampla defesa, independentemente de quando ocorreram os atos impugnados.
Verifica-se também que não houve a prescrição da pretensão punitiva, conforme análise já realizada.
Tendo em vista que não constam dos autos elementos que permitam reconhecer a boa-fé dos responsáveis, sugere-se que as suas contas sejam julgadas irregulares, nos termos do art. 202, § 6º, do Regimento Interno do TCU, com a imputação do débito atualizado monetariamente e acrescido de juros de mora, nos termos do art. 202, § 1º do Regimento Interno do TCU, descontado o valor eventualmente recolhido, com a aplicação da multa prevista no art. 57 da Lei 8.443/1992.
Por fim, como não houve elementos que pudessem modificar o entendimento acerca das irregularidades em apuração, mantém-se a matriz de responsabilização presente na peça 79.
PROPOSTA DE ENCAMINHAMENTO
Diante do exposto, submetemos os autos à consideração superior, propondo ao Tribunal:
considerar revéis os responsáveis Noraldino Mateus Fonseca (CPF: XXX.895.091-XX) e W. L. C. Martins (CNPJ: 09.273.284/0001-64) , para todos os efeitos, dando-se prosseguimento ao processo, com fulcro no art. 12, § 3º, da Lei 8.443/1992; 
rejeitar as alegações de defesa apresentadas pelo responsável Alan Brasil Alves de Sousa (CPF: XXX.943.511-XX) ; 
julgar irregulares, nos termos dos arts. 1º, inciso I, 16, inciso III, alíneas 'b' e 'c', da Lei 8.443/1992, c/c os arts. 19 e 23, inciso III, da mesma Lei, as contas dos responsáveis Noraldino Mateus Fonseca (CPF: XXX.895.091-XX) , W. L. C. Martins (CNPJ: 09.273.284/0001-64) e Alan Brasil Alves de Sousa (CPF: XXX.943.511-XX) , condenando-os ao pagamento das importâncias a seguir especificadas, atualizadas monetariamente e acrescidas dos juros de mora, calculadas a partir das datas discriminadas até a data da efetiva quitação do débito, fixando-lhes o prazo de quinze dias, para que comprovem, perante o Tribunal, o recolhimento das referidas quantias aos cofres do Tesouro Nacional, nos termos do art. 23, inciso III, alínea 'a', da citada lei, c/c o art. 214, inciso III, alínea 'a', do Regimento Interno do TCU.  
	Débitos relacionados ao responsável Noraldino Mateus Fonseca (CPF: XXX.895.091-XX) em solidariedade com Alan Brasil Alves de Sousa (CPF: XXX.943.511-XX) :
	Data de ocorrência
	Valor histórico (R$) 
	Tipo da parcela

	5/10/2009
	500.000,00
	Débito

	22/3/2012
	361.514,02
	Débito

	6/6/2013
	5.282,73
	Crédito

Valor atualizado do débito (com juros) em 18/9/2020: R$ 1.820.365,31. 
	Débito relacionado ao responsável Noraldino Mateus Fonseca (CPF: XXX.895.091-XX) em solidariedade com W. L. C. Martins (CNPJ: 09.273.284/0001-64) :
	Data de ocorrência
	Valor histórico (R$) 

	17/7/2012
	138.485,98

Valor atualizado do débito (com juros) em 18/9/2020: R$ 237.698,13.
aplicar individualmente aos responsáveis Noraldino Mateus Fonseca (CPF XXX.895.091-XX) , W. L. C. Martins (CNPJ: 09.273.284/0001-64) e Alan Brasil Alves de Sousa (CPF XXX.943.511-XX) a multa prevista no art. 57 da Lei 8.443/1992 c/c o art. 267 do Regimento Interno do TCU, fixando-lhes o prazo de quinze dias, a contar da notificação, para que comprovem, perante o Tribunal (art. 214, III, alínea 'a', do Regimento Interno do TCU) , o recolhimento da dívida aos cofres do Tesouro Nacional, atualizada monetariamente desde a data do acórdão proferido por este Tribunal até a data do efetivo recolhimento, se paga após o vencimento, na forma da legislação em vigor;
autorizar, desde logo, a cobrança judicial das dívidas, caso não atendidas as notificações, na forma do disposto no art. 28, inciso II, da Lei 8.443/1992;
autorizar também, desde logo, se requerido, com fundamento no art. 26 da Lei 8.443, de 1992, c/c o art. 217, §§ 1º e 2º do Regimento Interno do TCU, o parcelamento da (s) dívida (s) em até 36 parcelas, incidindo, sobre cada parcela, corrigida monetariamente, os correspondentes acréscimos legais, fixando-lhe o prazo de quinze dias, a contar do recebimento da notificação, para comprovar, perante o Tribunal, o recolhimento da primeira parcela, e de trinta dias, a contar da parcela anterior, para comprovar os recolhimentos das demais parcelas, devendo incidir, sobre cada valor mensal, atualizado monetariamente, os juros de mora devidos, no caso do débito, na forma prevista na legislação em vigor, alertando os responsáveis de que a falta de comprovação do recolhimento de qualquer parcela importará o vencimento antecipado do saldo devedor, nos termos do § 2º do art. 217 do Regimento Interno deste Tribunal; 
enviar cópia do Acórdão a ser prolatado à Procuradoria da República no Estado de TO, nos termos do § 3º do art. 16 da Lei 8.443/1992, c/c o § 7º do art. 209 do Regimento Interno do TCU, para adoção das medidas cabíveis; e
enviar cópia do Acórdão que vier a ser proferido ao Ministério do Desenvolvimento Regional e aos responsáveis, para ciência;
informar à Procuradoria da República no Estado de TO, ao Ministério do Desenvolvimento Regional e aos responsáveis que a presente deliberação, acompanhada do Relatório e do Voto que a fundamenta, está disponível para a consulta no endereço www.tcu.gov.br/acordaos, além de esclarecer que, caso requerido, o TCU poderá fornecer sem custos as correspondentes cópias, de forma impressa; e
informar à Procuradoria da República no Estado de TO que, nos termos do parágrafo único do art. 62 da Resolução TCU 259/2014, os procuradores e membros do Ministério Público credenciados nesta Corte podem acessar os presentes autos de forma eletrônica e automática, ressalvados apenas os casos de eventuais peças classificadas como sigilosas, as quais requerem solicitação formal."
É o relatório.

Micheline Rodrigues Nolasco Marques (OAB/TO 2.265) representando Alan Brasil Alves de Sousa.

Procurador Rodrigo Medeiros de Lima.

TOMADA DE CONTAS ESPECIAL. CONVÊNIO. INEXECUÇÃO PARCIAL. AUSÊNCIA DE FUNCIONALIDADE. CITAÇÃO. REVELIA DE DOIS RESPONSÁVEIS. NÃO ACOLHIMENTO DAS ALEGAÇÕES DE DEFESA DO TERCEIRO. CONTAS IRREGULARES. DÉBITO. MULTA.

TOMADA DE CONTAS ESPECIAL (TCE)

Secretaria de Controle Externo de Tomada de Contas Especial - SecexTCE.

Está em apreciação tomada de contas especial instaurada pelo Ministério do Desenvolvimento Regional em desfavor de Noraldino Mateus Fonseca, ex-prefeito do Município de Araguanã/TO (gestão 2009-2012) , em razão da não comprovação da regular aplicação dos recursos repassados por meio do Convênio 1381/2008, registro Siafi 652548 (peça 7) , firmado com aquela municipalidade, e que objetivou a "Implantação de 2.527,35m de Redes de Drenagem de Águas Pluviais na Rua dos Garimpeiros, Av. 2, Av. Tiradentes, Av. Entre Rios, Rua Rio Lontra, Rua 13, Rua 11 e Rua 17".
2.	Para a execução do ajuste foram previstos R$ 1.031.000,00, sendo R$ 1.000.000,00 a cargo do concedente e R$ 31.000,00, referentes à contrapartida do convenente. Segundo consta no Relatório do Tomador de Contas (peça 71) , o convênio teve vigência de 31/12/2008 a 15/10/2012, findando o prazo para apresentação da prestação de contas em 14/12/2012 (peça 32) .
3.	Em vistoria in loco, em 17/5/2016, verificou-se que a obra não foi plenamente executada e não apresenta funcionalidade. Constatou-se a não construção do lançamento da rede de drenagem sob a QA-21 (redes coletoras, poços de visita e estruturas de dissipação) . Foi apontada a má qualidade na execução dos serviços, o que evidenciou a negligência da fiscalização do convenente no acompanhamento da obra e manutenção dos serviços objeto do convênio em apreço (peça 55, p. 3) .
4.	Em sua primeira instrução, a Secretaria de Controle Externo de Tomada de Contas Especial - SecexTCE analisou os elementos constantes dos autos e concluiu pela necessidade de manter a responsabilização de Noraldino Fonseca e de incluir a responsabilização do prefeito sucessor, Alan Brasil Alves de Sousa (gestão 2013-2016) e da empresa W.L.C. Martins, subcontratada.
5.	O gestor sucessor efetuou pagamento à empresa subcontratada durante a sua gestão, em 5/6/2013, no valor de R$ 21.404,19, evidenciando que ele tinha ciência da obra e dos objetivos a que se propunha. Durante a sua gestão, além da omissão em exigir da construtora que sanasse os defeitos construtivos que levaram posteriormente à ausência de funcionalidade do sistema de drenagem, verificou-se um agravamento, com seu conhecimento, dos motivos que levaram o concedente a considerar a total falta de funcionalidade da obra, seja por falta de manutenção das vias, seja pela não execução de serviços complementares. Ademais, ele demorou a denunciar o antecessor ao Ministério Público Federal e ao concedente, fato que somente ocorreu em agosto de 2016 (peça 38) , depois da inspeção realizada por este último.
6.	No entanto, da responsabilidade de Alan Brasil será abatido o valor de R$ 138.485,98, de responsabilidade exclusiva do antecessor, em solidariedade com a empresa W.L.C., pela não execução de 223 metros de tubo de 150 mm, no valor total de R$ 112.982,95, além de 3 poços de visita para tubo de 1,5 m, no valor de R$ 14.295,09, com seu reaterro compactado, no valor de R$ 6.845,21, e uma boca de bueiro de 1,5 m, no valor de R$ 4.362,73.
7.	Após a regular citação dos responsáveis, Alan Brasil Alves de Sousa apresentou alegações de defesa às peças 106 e 107, contudo, Noraldino Mateus Fonseca e a empresa W.L.C. Martins se mantiveram silentes.
8.	Após a análise dos autos, a unidade técnica propôs, em pareceres uniformes, com o apoio do Ministério Público junto ao TCU - MPTCU (peças 113-116) : (i) considerar revéis Noraldino Mateus Fonseca e a empresa W.L.C. Martins Construtora; (ii) rejeitar as alegações de defesa apresentadas por Alan Brasil Alves de Sousa; (iii) julgar irregulares as contas dos ex-prefeitos e da empresa, condenando-os em débito e aplicando-lhes, individualmente, a multa prevista no art. 57 da Lei 8.443/1992 c/c o art. 267 do RI/TCU.
9.	Manifesto-me de acordo com os pareceres, sem prejuízo das considerações que farei na sequência.
10.	Em suas alegações de defesa, Alan Brasil apresentou, em síntese, os seguintes argumentos:
	(i) o convênio foi firmado durante a gestão de Noraldino Mateus Fonseca, e este seria o responsável pela gestão e execução dos recursos;
	(ii) o prazo para prestação de contas encerrou-se em 14/12/2012, antes do início de seu mandato;
	(iii) quando assumiu a gestão do Município de Araguanã, teria encontrado a prefeitura totalmente desprovida da documentação pertinente ao convênio em tela e, ainda assim, não teria medido esforços para a conclusão da obra, tendo adotado as medidas cabíveis, conforme comprovado na peça 38;
	(iv) os defeitos indicados no Relatório de Visita Técnica 59/2016 (peça 48) não poderiam servir de respaldo para suposta omissão de sua parte em exigir o seu saneamento antes de efetuar o pagamento de R$ 21.404,19 à empresa, pois este foi efetivado em 2013, quando o defendente não tinha conhecimento das irregularidades, mas, sim, ainda estava se inteirando das obras do município, pois que no início de sua gestão; e
	(v) entrou com representação junto ao Ministério Público Federal - MPF contra o antecessor, tão logo tomou conhecimento das irregularidades informadas pelo engenheiro civil da concedente - após a realização da visita técnica de 2016 -, essa sim, tardia, segundo entende, se considerada a data do termo final do prazo para a prestação de contas do convênio, ocorrido em 14/12/2012.
11.	Cabe esclarecer que o defendente foi responsabilizado, em solidariedade com seu antecessor, pela ausência de funcionalidade do objeto do Convênio 1381/2009, por conta de inexecução parcial ou má execução, falta de manutenção e de realização de obras complementares, sem aproveitamento útil da parcela executada, conforme o Relatório de Visita Técnica 59/2016. O gestor sucessor, durante a sua gestão, foi omisso em exigir da construtora que sanasse os defeitos construtivos que levaram posteriormente à ausência de funcionalidade do sistema de drenagem. Ademais, verificou-se um agravamento, com seu conhecimento, dos motivos que levaram o concedente a considerar a total falta de funcionalidade da obra, seja por falta de manutenção das vias, seja pela não execução de serviços complementares.
12.	Além disso, o agravamento da situação decorreu, como já expus, da morosidade do prefeito em denunciar o antecessor ao MPF e ao concedente, fato ocorrido somente em agosto de 2016 (peça 38) , depois da inspeção realizada pelo concedente.
13.	Assim, ainda que o convênio tenha sido firmado, gerido e executado, em sua maior parte, pelo prefeito antecessor, conforme alegado, verifico que o defendente teve ciência da existência da obra, posto que autorizou o pagamento da parcela derradeira em 27/05/2013 (peça 38, fl. 10) , logo no início de seu mandato, conforme admitido em suas alegações.
14.	A tese do recorrente de que os documentos constantes à peça 38 comprovam que ele envidou esforços para a conclusão da obra não prospera. Pelo contrário, a documentação demonstra que as providências burocráticas foram tomadas somente em 2016. Durante esse período, ou posteriormente, não houve qualquer iniciativa comprovada no sentido de concluir as obras complementares, de responsabilidade do município.
15.	Avalio que compete ao prefeito sucessor, ainda que não tenha executado o convênio e nem tenha a obrigação primária de prestar contas, a adoção de providências, inclusive o manuseio de medidas judiciais cabíveis, se for preciso, mas de forma tempestiva, para resguardar o erário, no caso de omissão do seu antecessor.
16.	Cumpre destacar que o ônus da prova em matéria de aplicação de recursos públicos é invertido: compete aos responsáveis demonstrarem sua correta destinação, consoante jurisprudência pacificada neste Tribunal de Contas e no Supremo Tribunal Federal.
17.	Em face da inexistência de elementos que permitam concluir pela boa-fé dos responsáveis, uma vez que lhes coube o dever de evidenciar o adequado emprego dos recursos públicos federais repassados, estes autos estão conclusos para julgamento de mérito, a teor do art. 202, § 6º, do Regimento Interno. 
18.	Cabe informar que a boa-fé somente pode ser analisada em relação à conduta humana, não podendo ser avaliada em relação a pessoas jurídicas (Acórdãos 1.600/2011, 877/2012, 1.517/2012 e 4.274/2013, todos da 1ª Câmara) . 
19.	Desse modo, os responsáveis devem ter suas contas julgadas irregulares, ser condenados em débito pelos valores calculados nos autos e multados.
20.	Passo a discorrer sobre a dosimetria das multas. Segundo dispõe o art. 22, § 2º, da Lei de Introdução às Normas do Direito Brasileiro, na aplicação de sanções, serão consideradas a natureza e a gravidade da infração cometida, os danos que dela provierem para a Administração Pública, as circunstâncias agravantes ou atenuantes e os antecedentes do agente. 
21.	A conduta atribuída a Noraldino Mateus Fonseca consiste no pagamento por parcelas não executadas da obra, inexecução parcial e má execução do Convênio 1381/2008, que resultou em ausência de funcionalidade da parcela entregue. Como agravante, observa-se que o nome do responsável consta no sistema Cadirreg, que trata de agentes com contas julgadas irregulares, condenados no âmbito do TCU. Assim, o montante da multa deve ficar em patamar próximo a 40% do valor atualizado do débito (R$ 675.000,00) , em consonância com os parâmetros estabelecidos no art. 267 do Regimento Interno do TCU. 
22.	No que tange a Alan Brasil Alves, a conduta a ele atribuída consiste na ausência de medidas para a conclusão das obras e na falta de manutenção e realização de obras complementares, o que inviabilizou o aproveitamento útil da parcela executada. Esse gestor deveria ter adotado, de forma tempestiva, providências no intuito de resguardar o patrimônio público, o que não ocorreu. Como atenuante, verifico que ele não consta como responsável em outros processos no âmbito do TCU. Desse modo, o montante da multa deve ficar em patamar próximo a 30% do valor atualizado do débito a ele imputado (R$ 440.000,00) .
23.	Em relação à W.L.C. Martins, a empresa também não foi identificada como responsável em outros processos deste Tribunal, de modo que fixarei a penalidade em 30% do valor atualizado do débito a ela apontado (R$ 65.000,00) .
	Ante o exposto, voto por que seja adotada a minuta de acórdão que submeto à apreciação deste Colegiado.
TCU, Sala das Sessões Ministro Luciano Brandão Alves de Souza, em 1 de dezembro de 2020.
ANA ARRAES 
Relatora